臺灣士林地方法院民事判決　　　　　　 95年度重訴字第262號
原　　　告　乙○○
訴訟代理人　林文淵律師
複代理人　　南雪貞律師
被　　　告　甲○○
訴訟代理人　邱基祥律師
上列當事人間土地所有權移轉登記事件，本院於民國96年1 月19
日言詞辯論終結，判決如下：
    主  文
原告之訴及假執行之聲請均駁回。
訴訟費用由原告負擔。
    事實及理由
一、原告起訴主張：被告與訴外人陳益裕，於民國78年11月3 日
    出資購買原告所有座落臺北縣三芝鄉○○○○段新庄子小段
    9 之1 地號等土地17筆，約定先行辦理土地合併分割為同地
    段10地號等15筆後，再由原告取得其中3 筆，被告與陳益裕
    各取得6 筆，經原告取得價金委託代書辦理土地過戶，然被
    告要求就其中4 筆土地（即10、11、14之2 、14之3 地號，
    下合稱系爭土地）暫不過戶，以保留登記予其指定之人，並
    先將系爭土地信託登記於原告名下；俟於85年間，被告欲將
    系爭土地過戶予其弟王志民，惟因王志民未取得自耕能力證
    明，致無法過戶，至89年9 月更因系爭土地已遭債權人台北
    縣淡水第一信用合作社（下稱淡水一信）假扣押查封而無法
    辦理，被告遂起訴請求原告返還系爭土地買賣之價金，經本
    院以92年度訴字第787 號受理在案，雙方並於93年9 月5 日
    成立訴訟上和解（下稱系爭和解），約定原告於93年10月3
    日前撤回前開淡水一信之假扣押查封、塗銷系爭11地號土地
    台灣商工銀行之抵押權、及將系爭4 筆土地所有權移轉登記
    予被告，原告未於93年10月3 日前將系爭土地所有權移轉登
    記予被告並塗銷抵押權登記時，原告應給付被告新臺幣（下
    同）16,912,000元。原告已於93年9 月16日前、同年10月18
    日分別辦妥塗銷淡水一信及台灣商工銀行之抵押權登記。因
    和解係約定系爭4 筆土地以回復農用，取得農用證明以減免
    土地增值稅之方式為所有權移轉登記，惟因系爭土地幅員廣
    闊，回復農用申請證明耗時費日，雖經被告同意延期至93年
    11月10日前完成，惟93年12月8 日原告始取得農用證明，即
    於93年12月24日發函告知被告配合辦理過戶；詎被告竟於93
    年11月21日執系爭和解筆錄聲請法院強制執行原告財產，計
    有系爭土地、附表所示土地、臺北縣三芝鄉○○○○段埔頭
    小段43之18地號土地權利範圍萬分之50並其上門牌號碼臺北
    縣三芝鄉○○街58號7 樓建物，取得價額共計16,912,000元
    。而台灣商工銀行係36年於系爭土地設定權利價值20萬元，
    實際之權利價值換算為新台幣僅5 元，且借款時效15年業已
    罹於時效，塗銷與否根本與系爭土地價值無影響，何況原告
    亦已於被告寬限期內辦妥塗銷登記；又系爭土地回復農用取
    得證明，曠日費時，亦非原告所得左右，原約定期限顯然無
    法履行，自始不能成就，原告非不辦理而係無法辦理，系爭
    土地過戶遲延實非可歸責於原告；原告爰依民法規定之不當
    得利法律關係，請求被告應將系爭不動產過戶返還原告，並
    依系爭和解第3 條約定，請求被告給付150 萬元等語。並聲
    明：(一)被告應將座落臺北縣三芝鄉○○○○段埔頭小段43之
    18地號土地（面積2,358 平方公尺，權利範圍50/10000）及
    其上同地段2806建號建物（門牌號碼：臺北縣三芝鄉○○街
    58號7 樓，權利範圍全部）所有權移轉登記予原告。(二)被告
    應將如附表所示6 筆土地所有權移轉登記予原告。(三)被告應
    給付原告155 萬元，及自本起訴狀繕本送達之翌日起至清償
    日止，按年息5%計算之利息。(四)原告願供擔保，請准宣告假
    執行。
二、被告則以：伊前向原告購買含系爭土地在內之土地6 筆，然
    原告於取得全部價金後，意圖繼續保有土地所有權，以利競
    選農會理事，竟於被告提交自耕能力證明後，與代書共謀誆
    稱系爭土地因受北海岸風景區編定之故，暫時無法過戶，而
    先就位處偏僻之另2 筆土地為過戶，被告因此遭受鉅額損失
    ，經被告多次詢問，原告另以簽訂信託登記契約再為推拖，
    至88年1 月26日法令修改後，被告再要求原告直接過戶予被
    告之弟王志民，惟原告仍一再拖延，不願耕作種植申請農地
    農用證明，終至89年9 月，系爭土地為原告債權人淡水一信
    假扣押查封。原告就系爭土地拖延十多年遲不辦理過戶，被
    告不得已起訴請求，經本院以92年度訴字第787 號受理並成
    立和解在案，原告同意如未於93年10月3 日前將系爭土地所
    有權移轉登記予被告，並塗銷抵押權登記時，原告應給付被
    告16,912,000元，俟原告遲至93年10月18日、同年11月10日
    始塗銷抵押權登記及提出申請農地農用證明，被告遂發函催
    告，並依系爭和解筆錄，就原告之財產聲請強制執行受償。
    依系爭和解第4 條約定，原告既未於期限內完成系爭土地所
    有權移轉登記及塗銷抵押權登記之條件，即應為約定特定行
    為義務轉換之一定金錢給付；且該約定條件並無客觀不能達
    成之情形，亦無可歸責於被告致原告無法於期限前完成之事
    由存在，又被告取得系爭4 筆土地之所有權，係另依執行處
    之拍賣程序而取得，並非原告自動履行，原告亦無權依和解
    筆錄第3 條之規定請求150 萬元，是原告主張洵屬無據等語
    置辯。並聲明：(一)原告之訴駁回。(二)如受不利判決，願供擔
    保請准宣告免為假執行。
三、兩造不爭執之事實：(一)被告與訴外人陳益裕於78年11月3 日
    出資購買原告所有座落臺北縣三芝鄉○○○○段新庄子小段
    9之1地號等土地17筆，約定先行辦理土地合併分割為15筆後
    ，再由原告取得其中3 筆，被告與陳益裕各取得6 筆。(二)89
    年9 月，系爭土地遭淡水一信假扣押查封。(三)被告起訴請求
    原告返還系爭土地之價金，經本院以92年度訴字第787 號受
    理在案，雙方並於93年9 月5 日成立訴訟上和解即系爭和解
    ，內容如系爭和解筆錄所載（見本院卷第60、61頁）。(四)系
    爭土地上台灣商工銀行之抵押權登記，於93年10月18日塗銷
    。(五)被告於93年11月3 日寄發存證信函，催告原告於同年月
    10前，完成系爭土地所有權移轉登記手續。(六)原告於93年11
    月10日，就系爭土地向臺北縣三芝鄉公所提出農業用地農作
    使用證明書申請，經該所於同年12月8 日核發證明書。
四、本件經兩造協議後簡化爭點如下：
  (一)本院92年度訴字第787 號和解筆錄第4 條約定效力如何？
  (二)原告得否依上開和解筆錄第3 條約定，請求被告給付155 萬
    元？茲論述如下：
  (一)本院92年度訴字第787 號和解筆錄第4 條約定效力如何？
    1.按「上訴人間成立之訴訟上和解，與確定判決有同一之效
      力，亦兼有私法上和解之性質。」、「「和解成立者與確
      定判決有同一之效力，且得為執行名義，民事訴訟法第38
      0 條第1 項，及強制執行法第4 條第3 款定有明文。」、
      「訴訟上之和解，一經成立，即與確定判決有同一之效力
      ，故此項和解有無效之原因者，當事人僅得於30日之不變
      期間內，聲請繼續審判，並非當然無效，此觀民事訴訟法
      第380 條第2 項之規定自明」最高法院分別著有71年臺上
      字第1009號、56年臺抗字第224 號、46年臺上字第1439號
      判例可稽。又私法上法律行為而成立之法律關係，非以民
      法（實質民法）有明文規定者為限，苟法律行為之內容，
      並不違反公序良俗或強行規定，即應賦予法律上之效力。
      經查：
    (1)本件兩造前因系爭土地之買賣糾紛，經本院92年度訴字第
      787 號成立訴訟上和解即系爭和解，為兩造所不爭執，原
      告雖主張系爭和解第4 條約定：「被告（按即本件原告）
      未於93年10月3 日前將前開4 筆土地（按即系爭土地）移
      轉登記予原告（按即本件被告）並塗銷抵押權登記時，被
      告應給付原告新臺幣16,912,000元。」因不能履行而無效
      ，惟民法上所謂「給付不能」，係指依社會觀念給付之內
      容已屬不能者而言，即債務人所負之債務不能實現，已無
      從依債務本旨為給付之意；如房屋毀損、滅失，無從依租
      賃契約交付承租人使用，或買賣之物法令禁止交易，而無
      法交付等是；亦即須債務人窮盡一切事實上及法律上可能
      的方法，仍無法實現給付的內容時，方可主張自己已陷於
      給付不能。系爭土地事實上既無滅失，法律上亦無禁止轉
      讓或塗銷抵押權設定之限制，即無給付不能之情形。原告
      主張系爭和解第4 條約定，因約定履行期間過短不能履行
      而無效，即屬無據。況縱有無效之原因，原告亦應於30日
      內請求繼續審判，其既未提出該項請求，系爭和解即非當
      然無效。
    (2)原告雖主張移轉登記須兩造配合辦理，因權狀在被告手中
      ，且依買賣契約之約定，辦理過戶委請代書及費用之負擔
      ，應由被告為之，而被告於和解約定之95年10月3 日前從
      未交付權狀予原告，是原告無法辦理，非不辦理過戶，本
      件過戶之遲延非可歸責於原告云云。惟兩造既已成立訴訟
      上和解，即不得就和解前之法律關係再行主張，故原告主
      張依買賣契約之約定辦理過戶委請代書及費用之負擔，應
      由被告為之云云已無足採。又系爭和解筆錄第1 條約定之
      給付義務人係本件原告，而被告所應為者，主要係受領給
      付之義務，並非履行義務；而委請代書及費用之負擔乙節
      ，並非受讓方之約定義務，亦不得以此執為讓與方未為移
      轉義務之正當理由。另原告主張申請核發農業用地農作使
      用證明書過程費時之問題部份，乃兩造於成立和解，約定
      履行期限時，即應斟酌之因素，況且，農業用地農作使用
      證明書之於所有權移轉登記，無非係為減免土地移轉增值
      稅之使用，而土地增值稅之繳納義務人係移轉方（即出讓
      人），兩造既已明確約定移轉登記義務之履行期限，則未
      能於期限前取得上開證明書之不利益，除兩造另有約定外
      ，亦應歸由移轉義務人負擔，而不得執為免責之理由。再
      按，債權人對於已提出之給付，拒絕受領或不能受領者，
      自提出時起，負遲延責任。民法第234 條定有明文。又，
      債務人非依債務本旨實行提出給付者，不生提出之效力。
      但債權人預示拒絕受領之意思，或給付兼需債權人之行為
      者，債務人得以準備給付之事情，通知債權人，以代提出
      。民法第235 條亦有明文。姑且不論原告並未於上開期限
      前完成抵押權塗銷登記之義務，原告亦未舉證其確已於期
      限前，依債務本旨實行提出給付或以準備給付之事情，通
      知債權人以代給付之提出，其主張系爭土地係因可歸責於
      被告之事由致無法於期限前完成移轉登記乙節，自不足採
      。
    2.次按附停止條件之法律行為，於條件成就時，發生效力，
      民法第99條第1 項亦有明定。原告既與被告約定，以其將
      來若未能移轉系爭土地所有權登記予被告及塗銷其上抵押
      權設定登記，為給付被告一定金額之條件，即屬民法第99
      條第1 項所定附停止條件之法律行為；原告遲至約定期限
      後之93年10月18日始塗銷全部抵押權設定登記，且未移轉
      系爭土地所有權予被告等情，亦為原告所不否認，不容原
      告以抵押權之價值多寡再為爭執；被告復未以不當行為致
      原告無法於期限前完成而促其條件成就，是兩造約定之停
      止條件業已成就，法律行為當即發生效力；則依上開判例
      意旨，被告以系爭和解為執行名義，聲請對原告之財產為
      強制執行受償，於法並無不合，其依強制執行程序所得，
      即非無法律上之原因，而不成立不當得利。
  (二)原告得否依上開和解筆錄第3 條約定，請求被告給付155 萬
    元？
    按當事人之一方，應向他方先為給付者，如他方之財產，於
    訂約後顯形減少，有難為對待給付之虞時，如他方未為對待
    給付或提出擔保前，得拒絕自己之給付，民法第265 條定有
    明文。查系爭和解第3 條約定：「原告願於被告完成前開4
    筆土地所有權移轉及抵押權塗銷登記時，給付被告新臺幣15
    5 萬元，並撤回士林地方法院檢察署91年度偵續字第194 號
    再議聲請。」，即約定於原告先完成系爭土地所有權移轉及
    抵押權塗銷登記時，被告應給付原告155 萬元；惟如前(一)所
    述，原告並未完成系爭土地所有權登記予被告，被告取得系
    爭土地所有權，係經由強制執行程序拍賣得標，聲請以債權
    折抵價金而取得（見本院卷第88頁），揆諸上開法條規定，
    被告自得拒絕給付原告155 萬元。至原告雖主張其已塗銷抵
    押權登記，而被告事實上亦已取得系爭土地所有權，則被告
    即應給付155 萬元予原告云云；惟本件被告取得系爭土地所
    有權，係因原告未履行系爭和解約定，經被告依法聲請法院
    強制執行原告財產受償而來，並非原告依和解條件履行，原
    告依系爭和解約定，請求被告給付155 萬元，洵無足採。
五、綜上所述，被告取得系爭不動產暨系爭土地要非無法律上之
    原因並受有利益，更未致原告受有何損害，且原告既未依約
    先為履行，被告拒絕給付亦於法有據；從而，原告依民法規
    定之不當得利法律關係，訴請被告將座落臺北縣三芝鄉○○
    ○○段埔頭小段43之18地號土地（面積2,358 平方公尺，權
    利範圍50/10000）、其上同地段2806建號建物（門牌號碼：
    臺北縣三芝鄉○○街58號7 樓，權利範圍全部）及如附表所
    示6 筆土地所有權移轉登記予原告，並依系爭和解第3 條約
    定，請求被告給付150 萬元，為無理由，應予駁回。原告之
    訴既經駁回，其假執行之聲請，即失所附麗，應併予駁回。
六、本件判決基礎俱已臻明確，兩造其餘攻防方法及訴訟資料經
    本院審酌後，核與判決不生影響，無逐一論駁之必要，併此
    敘明。
七、據上論結，原告之訴為無理由，爰依民事訴訟法第78條，判
    決如主文。
中　　華　　民　　國　　96　　年　　1 　　月　　31　　日
                  民事第一庭  法  官  陳麗芬
以上正本證明與原本無異。
如對本判決上訴須於判決送達後20日內向本院提出上訴狀。
中　　華　　民　　國　　96　　年　　2 　　月　　 5　　日
                              書記官  林宗勳
